【裁判字號】    98,交訴,37
【裁判日期】    981231
【裁判案由】    業務過失致死
【裁判全文】
臺灣桃園地方法院刑事判決              98年度交訴字第37號
公  訴  人  臺灣桃園地方法院檢察署檢察官
被      告  乙○○
上列被告因業務過失致死案件，經檢察官提起公訴（98年度偵續
字第83號），本院判決如下︰
    主  文
乙○○無罪。
    理  由
一、公訴意旨略以：被告乙○○係受僱於華馥營造公司擔任司機
    ，以載駛營業貨運曳引車載送砂石為業，為從事業務之人，
    於民國96年7 月20日下午，被告乙○○駕駛車牌號碼HN－58
    6 號營業貨運曳引車（子車營業半拖車車牌號碼3O－LQ號）
    自桃園縣龜山鄉○○路○ 段1304號前之對向工地裝載砂石後
    ，隨即迴轉沿桃園縣龜山鄉○○路由東向西行駛，欲前往南
    崁石益砂石場，其原應注意在雙向四車道行駛時，除準備停
    車或臨時停車外，不得駛出路面邊線，而依當時天候晴、日
    間自然光線、柏油路面、乾燥無缺陷、無障礙物等情形，又
    無不能注意之情事，於同日16時許，行經桃園縣龜山鄉○○
    路○ 段1304號前，竟未依車道行駛，駛越路面邊線，且佔據
    路肩之機車道，適有許哲睿騎乘車牌號碼JL3 －438 號重型
    機車亦沿桃園縣龜山鄉○○路由東向西行駛而自後方駛來，
    煞閃不及，遂撞及被告乙○○所駕駛之前開營業貨運曳引車
    後方車輪，許哲睿當場倒地，並受有頭部外傷引發顱內出血
    等傷害，經送醫急救，延至96年7 月24日11時15分許，仍因
    傷重不治死亡，因認被告乙○○涉犯刑法第276 條第2 項之
    業務過失致死罪嫌。
二、按犯罪事實應依證據認定，無證據不得認定犯罪事實；又不
    能證明被告犯罪者，應諭知無罪之判決，刑事訴訟法第154
    條第2 項、第301 條第1 項分別定有明文。次按，事實之認
    定，應憑證據，如未能發現相當證據，或證據不足以證明，
    自不能以推測或擬制之方法，為裁判基礎。而認定不利於被
    告之事實須依積極證據，苟積極證據不足為不利於被告事實
    之認定時，即應為有利於被告之認定。再者，認定犯罪事實
    所憑之證據，雖不以直接證據為限，間接證據亦包括在內，
    然而無論直接證據或間接證據，其為訴訟上之證明，須於通
    常一般之人均不致有所懷疑，而得確信其為真實之程度者，
    始得據為有罪之認定，倘其證明尚未達到此一程度，而有合
    理之懷疑存在，致無從為有罪之確信時，即不得遽為不利於
    被告之認定。又依刑事訴訟法第161 條第1 項之規定，檢察
    官對於起訴之犯罪事實，應負提出證據及說服之實質舉證責
    任。倘其所提出之證據，不足為被告有罪之積極證明，或其
    指出證明之方法，無從說服法院以形成被告有罪之心證，基
    於無罪推定之原則，自應為被告無罪判決之諭知。最高法院
    著有40年臺上字第86號、30年上字第816 號、76年臺上字第
    4986號、92年臺上字第128 號判例意旨可資參照。復按刑法
    上之過失，其過失行為與結果間，在客觀上有相當因果關係
    始得成立。所謂相當因果關係，係指依經驗法則，綜合行為
    當時所存在之一切事實，為客觀之事後審查，認為在一般情
    形下，有此環境，有此行為之同一條件，均可發生同一之結
    果者，則該條件即為發生結果之相當條件，行為與結果即有
    相當之因果關係。反之若在一般情形下，有此同一條件存在
    ，而依客觀之審查，認為不必皆發生此結果者，則該條件與
    結果並不相當，不過為偶然之事實而已，其行為與結果間即
    無相當因果關係。又刑法之過失犯，必須危害之發生，與行
    為人之欠缺注意，具有因果聯絡關係，始能成立，至行為人
    之過失，與被害人自己之過失，併合而為危害發生之原因時
    ，雖不能阻卻其犯罪責任，但僅被害人之過失為發生危害之
    獨立原因者，則行為人縱有過失，與該項危害發生之因果關
    係，已失其聯絡，自難令負刑法上過失之責（最高法院23
    年上字第5223號判例參照）。
三、本件公訴人認被告乙○○涉犯刑法第276 條第2 項之業務過
    失致死罪，係以證人甲○○、楊建忠、高志豪、邱進良、張
    緯中於偵查中之證詞及道路交通事故現場圖、相驗屍體證明
    書等為其論據。訊據被告乙○○矢口否認有何業務過失致死
    之犯行，辯稱：當時伊所駕駛之營業貨運曳引車裝完貨之後
    ，迴轉到對向車道，伊行進的方向已經變成綠燈，後方來車
    相當多，伊經由甲○○的指揮，慢慢的往右邊靠，要讓後方
    的車輛先通過，本來要讓後方的來車先通過後，伊再切入車
    道行駛，突然聽到碰1 聲，伊就馬上踩煞車下車察看，發現
    許哲睿所騎乘之重型機車撞上伊所駕駛之營業貨運曳引車左
    後角，當時其他的車輛都已經安全通過，伊並沒有過失等語
    。
四、證據能力部分：
  (一)按被告以外之人於審判外之言詞或書面陳述，除法律有規定
    者外，不得作為證據，刑事訴訟法第159 條第1 項固有明文
    。然依同法第159 條之5 規定：「被告以外之人於審判外之
    陳述，雖不符前4 條之規定，而經當事人於審判程序同意作
    為證據，法院審酌該言詞陳述或書面陳述作成時之情況，認
    為適當者，亦得為證據。當事人、代理人或辯護人於法院調
    查證據時，知有第159 條第1 項不得為證據之情形，而未於
    言詞辯論終結前聲明異議者，視為有前項之同意」，其立法
    旨趣無非係慮及傳聞證據未經當事人之反對詰問予以核實，
    原則上先予排除，惟若當事人已放棄詰問或未聲明異議，基
    於證據資料愈豐富，愈有助於真實發見之理念，且強化言詞
    辯論主義，法院仍可承認該傳聞證據之證據能力。本件證人
    楊碧華、甲○○、楊建忠在案發後，經警製作筆錄，於詢問
    過程中，製作筆錄之員警未有何強暴、脅迫或以其他不正方
    法等情事，是以證人楊碧華、甲○○、楊建忠之警詢筆錄依
    法雖屬傳聞證據，原不具證據能力，然證人楊碧華、甲○○
    、楊建忠陳述既未經檢察官及被告乙○○就渠等證據能力表
    示異議，於審判程序中亦經本院提示並告以要旨，且各由檢
    察官及被告乙○○表示意見，復審酌該等言詞陳述作成時之
    外部情況並無不當，自具有特別可信性，本院自得逕以卷附
    證人楊碧華、甲○○、楊建忠警詢筆錄採為認定事實之依據
    。
  (二)按被告以外之人於審判外之言詞或書面陳述，除法律有規定
    者外，不得作為證據，刑事訴訟法第159 條第1 項固有明文
    ，惟被告以外之人於偵查中向檢察官所為之陳述，除顯有不
    可信之情況者外，得為證據。同法第159 條之1 、第159 條
    之2 亦有明文可參。而依第159 條之1 傳聞法則例外之立法
    理由，乃檢察官代表國家偵查犯罪，原則上能遵守法定程序
    ，且被告以外之人如具有具結能力，仍應依法具結，以擔保
    其據實陳述。故該條第2 項規定「除顯有不可信之情況外」
    ，應係指被告以外之人於偵查中向檢察官所為之陳述，不論
    是言詞或書面，有未遵守法律規定之情形，即檢察官於偵查
    中所為之證據調查，須係出於違法取供者或具有具結能力之
    被告以外之人，未依法命其具結之情況，始無證據能力。查
    證人楊建忠、甲○○、高志豪、邱進良、張緯中在臺灣桃園
    地方法院檢察署，經檢察官告知具結義務及偽證罪之處罰，
    並依法具結而為陳述，此有卷附上開偵訊筆錄及證人結文在
    卷可參，此部分亦未經檢察官、被告乙○○就其等證據能力
    表示異議，復未據被告乙○○就前開證人之陳述是否顯有不
    可信之狀況詳加釋明，參以上揭法條規定，本院亦得以證人
    楊建忠、甲○○、高志豪、邱進良、張緯中於檢察官訊問時
    所為之證述採為本件證據。
五、經查：
  (一)於96年7 月20日，許哲睿騎乘車牌號碼JL3 －438 號重型機
    車沿桃園縣龜山鄉○○路由東向西行駛，在桃園縣龜山鄉○
    ○路○ 段1304號前，撞及被告乙○○所駕駛之前開營業貨運
    曳引車後方車輪，許哲睿當場倒地，並受有頭部外傷引發顱
    內出血等傷害，經送醫急救，延至96年7 月24日11時15分許
    ，仍因傷重不治死亡，此部分為被告乙○○所不否認，並有
    長庚紀念醫院診斷證明書、道路交通事故現場圖、道路交通
    事故調查報告表(一)、(二)、勘（相）驗筆錄、臺灣桃園地方法
    院檢察署相驗屍體證明書、臺灣桃園地方法院檢察署檢驗報
    告書各1 份及現場照片附卷可佐（見96年度相字第1181號卷
    第5 頁、第18頁至第27頁、第32頁至第38頁、第50頁至第59
    頁），此部分之事實，應堪認定。
  (二)公訴人雖認依道路交通安全規則第98條第1 項第5 款之規定
    ，汽車在雙向4 車道行駛時，除準備停車或臨時停車外，不
    得駛出路面邊線或跨越兩條車道行駛，被告乙○○係因違反
    上開規定，始造成本件之事故。惟查：
    1.據證人甲○○於檢察官訊問及本院審理時證述：96年7 月
      20日伊有在桃園縣龜山鄉○○路○ 段，伊本來在案發地點
      的對面開山貓，幫被告乙○○所駕駛之營業貨運曳引車裝
      載砂石，裝完之後，該路口平常時段都是閃黃燈，如果行
      人或是車輛要通過，可以按燈號下方之按鈕，按下之後幹
      線就可以變成紅燈、支線就會變成綠燈，紅燈只會持續25
      秒，伊就操作按鈕，指揮被告乙○○所駕駛之營業貨運曳
      引車迴轉到南下車道，並跟在被告乙○○所駕駛之營業貨
      運曳引車後方走到對向車道，被告乙○○所駕駛之營業貨
      運曳引車迴轉至南下車道，並且已經靠邊到南下車道最外
      側時，伊接著指揮被告乙○○靠路邊慢慢開，這時幹線車
      道交通號誌才變成綠燈，伊就指揮後面的車輛先通過，伊
      當時是站在路邊邊線的外面，手裡有拿著1 面紅色旗子，
      長度約40公分，寬度約35公分，在伊引導被告乙○○所駕
      駛之營業貨運曳引車靠路邊行進時，被告乙○○所駕駛之
      營業貨運曳引車左方已有車輛經過伊的引導而往前行進，
      因伊讓後方之車輛先行通過，被告乙○○所駕駛之營業貨
      運曳引車並沒有阻礙交通之情形，本來伊要等後方沒車的
      時候才要指揮被告乙○○所駕駛之營業貨運曳引車切進去
      車道，就看到被害人所騎乘之重型機車撞到被告乙○○駕
      駛營業貨運曳引車之左後輪，被害人的重型機車在撞上被
      告乙○○所駕駛之營業貨運曳引車之前，並無煞車等語（
      98年度偵續字第83號卷第30頁、第31頁、98年度交訴字第
      37號卷第29頁至第32頁），本件被告乙○○駕駛車牌號碼
      HN－586 號營業貨運曳引車（子車營業半拖車車牌號碼3O
      －LQ號）自桃園縣龜山鄉○○路○ 段1304號前之對向工地
      裝載砂石後，隨即迴轉沿桃園縣龜山鄉○○路由東向西行
      駛，於斯時證人甲○○正在被告乙○○所駕駛之營業貨運
      曳引車後方指揮，證人甲○○為讓後方之車輛先行通過，
      遂指揮被告乙○○所駕駛之營業貨運曳引車往路邊慢慢行
      駛，並指揮後方來車從被告乙○○所駕駛之營業貨運曳引
      車左方先行通過，而依據道路交通事故現場圖所示，被告
      乙○○所駕駛之營業貨運曳引車之左方車道即該路段之外
      側車道上仍有約2.8 公尺之寬度，足供機車甚至自用小客
      車通行，於案發前已有機車及自用小客車經由證人甲○○
      之指揮下順利通行，可見被害人許哲睿騎乘重型機車行經
      案發地點時，本應依證人甲○○之指揮行進，然被害人許
      哲睿所騎乘之重型機車，因未注意車前狀況且未能與前車
      即被告乙○○所駕駛之營業貨運曳引車保持適當之安全距
      離，而追撞被告乙○○所駕駛之營業貨運曳引車前車，以
      被告乙○○之駕駛狀況，對於左後方之來車當無注意義務
      可言，且無從據以採取其他必要之安全措施，更難期待被
      告乙○○對於此突然其來之事故有預為防範之可能，難認
      被告乙○○有何過失。
    2.至檢察官雖認被告乙○○駕駛上開營業貨運曳引車因駛出
      路邊邊線而有過失一節，惟本件車禍發生在桃園縣龜山鄉
      ○○路○ 段1304號前，該肇事路段為直路、視距良好，時
      段為晴天白晝，而被告乙○○所駕駛之營業貨運曳引車目
      標明顯，均詳如前述，肇事原因係因被害人許哲睿所騎乘
      之重型機車未注意車前狀況及保持安全距離，致煞車不及
      而碰撞前車所致，況觀諸被害人許哲睿所騎乘之重型機車
      與被告乙○○所駕駛之營運貨運曳引車發生撞擊之處，係
      在外側車道上距離路邊邊線尚有0.4 公尺，此有道路交通
      事故現場圖1 份及現場照片附卷可佐（見96年度相字第11
      81號卷第18頁、第22頁），顯與被告乙○○是否違法將所
      駕駛之營業貨運曳引車部分車體駛出路邊邊線無涉，被害
      人許哲睿之死亡與被告乙○○之駕駛行為無相當關聯，自
      難遽令被告乙○○負何過失罪責。
  (三)至證人楊建忠於檢察官訊問時證述：案發當時伊在被告乙○
    ○所駕駛之車輛前頭指揮交通，車流量滿多的，被告乙○○
    所駕駛之車輛轉過來之後，就先靠路邊行駛以便讓後方南下
    的車輛先通過，伊沒有直接目擊車禍發生之過程，是聽到碰
    撞聲音之後才發現機車撞到營業貨運曳引車的左後方，在伊
    聽到碰撞聲之前，還有自用小客車及機車經過營業貨運曳引
    車的旁邊等語（見96年度他字第3941號卷第16頁、第17頁）
    ，及證人高志豪於檢察官訊問時證述：案發當時伊在車禍地
    點的對面施工，伊是看到有人在圍觀才知道有車禍，伊看到
    時人已經倒在路邊，機車卡在營業貨運曳引車後輪等語（見
    96年度他字第3941號卷第25頁），證人楊建忠、高志豪並未
    實際目睹案發之經過，是證人楊建忠、高志豪於檢察官訊問
    時所為之證述，並無從據為不利於被告乙○○之認定，附此
    敘明。
五、綜上所述，公訴人所舉之證據尚不足以證明被害人許哲睿之
    死亡係被告乙○○之過失行為所造成，則本件尚不足以認定
    被告乙○○有業務過失致死之犯行。此外，復查無其他積極
    證據足認被告乙○○確有公訴人所指之犯行，揆諸前揭規定
    及判例意旨所示，不能證明被告乙○○犯罪，依法自應為無
    罪之諭知。
據上論斷，應依刑事訴訟法第301條第1項，判決如主文。
本案經檢察官洪敏超到庭執行職務。
中    華    民    國    98    年    12    月    31    日
                  交通法庭  審判長法  官  袁雪華
                                  法  官  張宇葭
                                  法  官  張淑華
以上正本證明與原本無異。
如不服本判決應於收受判決後10日內向本院提出上訴書狀，並應
敘述具體理由。其未敘述上訴理由者，應於上訴期間屆滿後20日
內向本院補提理由書(均須按他造當事人之人數附繕本)「切勿逕
送上級法院」。
                                  書記官  鄭嘉惠
中    華    民    國    98    年    12    月    31    日

司法院資訊處製作；財團法人民間司法改革基金會備份。
